【裁判字號】    90,重訴,272
【裁判日期】    900530
【裁判案由】    清償借款
【裁判全文】
臺灣高雄地方法院民事判決  九十年度重訴字第二七二號
    原      告  華南商業銀行股份有限公司
    法定代理人  乙○○
    訴訟代理人  丙○○
    被      告  甲○○
                丁○○
右當事人間請求清償借款事件，本院判決如左：
    主      文
    事      實
    被告甲○○長期服職於竹北市，同另一被告丁○○於民國八十年三月，因鐘城公
司初成立須資金為由，一同向華南銀行高雄光華分行舉貸貳佰萬圓，在約二分鐘簽署
過程中，放款員僅在契約書簽名處指示簽名切結，依當時鐘城公司資本額為伍佰萬圓
，被告自認合理，若有任何有關伍仟萬圓限額等等利害相關字眼，被告必因自身職位
而拒簽。且事後公司正常營運，已將當時所簽立借款，全數償還，應無責任。
    由起訴書中，間隔九年，自八十九年以後，每筆借款，被告本人並未被告知確認
或有簽名動作，在如此密集借款中，華銀光華分行是否有依規定對保證人再審、對保
、確認保證人意見，或僅以鐘城公司片正資料而放款，讓被告背負債事由。懇請法庭
對華銀光華分行舉證鐘城公司每年董監事會議借款記錄或能略述個各放款程序中於法
的依據，以明事實。僅此答辯自述。
    被告甲○○答辯原告（華銀三多分行）所提呈證物－聯保書，金額欄為另一案外
人鄧美卿所補填，另一保證人蔡晴甫應是年加入，據被告由個各銀行得知空白定型
契約書及董監事會議記錄等均可由法定代理人事後填補，其原因是銀行方便予於法定
代理人授信，或完善銀行內部書面作業，而聯保書又非一般買賣合約書，均有正副本
查存於雙方當事者，故對保證者，亦難有隨時自身警悌。
    十年間，原告未能以業務之專業知識，落實每年度的聯保對保，審核保證人的保
證人的保證要件，甚至於年案外人蔡晴甫的加入是否應更新聯保書，重訴對保證人
確認簽名，僅憑法定代理人片面資料，及所謂銀行間的〞合法規定〞而重覆地給予授
信借貸。若華銀能有實際對保確認，被告必會依當時〞伍仟萬圓〞等驚駭字眼及自己
對鐘城公司的微薄保證能力，舉證推辭並詢及相關法律行動。
    被告煩請華銀提出對鐘城公司年度原始貸款記錄電腦檔案或相關原始文件（當
年度核准金額），證明是否為被告的初貸保證，以及法定代理人是否認為被告極具『
人頭』條件，又以何種職稱於每筆借貸款項申請書的填寫，被告僅知當時股東已大異
於現在，能否略陳其間股東的主要更替。
    被告在服職鐘城公司廿年間，且派駐於竹北市為業務開拓工作，鐘城公司均未有
告知任何職稱之正式聲明，每月僅支領三萬多之薪資，實無力為鐘城公司長期保證能
力。華銀若以無實質的保證確認，卻又以文字的設限，讓被告以一時之不察，而造成
永久背負債務，實為被告所不服。
一、原告之訴駁回。
二、訴訟費用由原告負擔。
一、原告起訴主張，答辯人即被告丁○○及另一被告甲○○連帶保證案外人鐘城工業
    股份有限公司（以下簡稱鐘城公司）對原告現在（包括過去所負現在尚未清償）
    及將來所負之借款、票款保證等一切債務以新台幣伍仟萬元為限額及其利息、違
    約金願與主債務人鐘城公司負連帶清償之責任云云。
二、案外人鐘城公司於八十年三月邀答辯人即被告以借款約貳佰萬元為由，向原告之
    光華分行簽具保證借款，此項借款已事後全部還清，自己無責任可言，原告請求
    償還之未還借款，係事隔九年，即八九年三月以後所借款，有原告聲請  鈞院九
    十年度促字第二六一六號支付命令附件可按（附件：影本一）且並未由本人簽字
    承認自屬無效，請  鈞院命原告提出鐘城公司董監事會議借款紀錄，以明事實。
三、鐘城公司八十年三月借款當時資本額為新台幣伍佰萬元，何來本人出具保證鐘城
    公司對原告所負債務於余仟萬元之天文數字為最高限額及其利息、違約金負連帶
    清償責任之理﹖原告八十年三月核貸鐘城公司當時係以定型化空白契約書，並未
    當場向本人說明契約內容，並未給予本人任何機會審閱契約內容，而事後任意加
    填契約內容，已違反消費者保護法有關規定，自屬契約無效，請  庭上以自由心
    證推理，絕無可能承諾天文數字之債務責任之理。
一、鈞院九十年度促字第二六一六號支付命令附件影印本。
一、原告之訴駁回。
二、訴訟費用由原告負擔。
一、答辯人即被告丁○○九十年四月二十三日答辯內容仍引用外，原告主張答辯人未
    經民法七五四條規定終止保證契約前仍應負保證之責，且以于案借據之保證與保
    證書之保證本屬二事為論據重點。
二、原告主張本案保證書上項保證為未定期限之最高限額保證，則須就債務人所負之
    一切債務負保證之責，但答辯人仍引用九十年四月二十三日答辯論點，該保證書
    八十年三月原告核貸鐘城公司時，聲言約保證二百萬元，且以銀行係誠信之中立
    人為節省時間為由，收取空白定型化契約書事後自填，已有偽造文書之嫌，且依
    消費者保護法第十一條、第十二條規定，企業經營者在定型化契約中所用之條款
    ，應本平等互惠之原則，故空白定型化契約書依理保證最高金額及期限部份，非
    由保證人親手書寫者已違反誠信原則，對消費者顯失公平，依同法第十一條第二
    款，定型化契約條款，如有疑義時，應為有利於消費者之解釋，依同法第十二條
    自屬無效，答辯人自無負保證之義務。
三、退一步言，縱令原告主張被告就債務人所負一切債務負有保證之責，但依公司法
    ，股份有限公司係法人組織，一切對外決策，貸款銀行辦理授信均需董監事會議
    通過，本案債務人於八十年三月借款業已全數清償，事後八十九年再對債務人授
    信借款時，仍須依消費保護法規定，通知原保證人（即答辯人被告）應通知而未
    通知，亦須有債務人公司董監事會議決議紀錄，此為法定要件之一，且每件申貸
    均須貸款申請書，如經核准後也須填寫貸款契約書，此亦為法定要件之一，且每
    件亦須覓連帶保證人。本案原告核貸債務人借款案十件（見九十年四月二十三日
    呈院附件）請  鈞院命原告提出上述核貸法定要件二項，如有缺件即屬於違法貨
    款，對違法貸款，保證人無清償義務，上項法定要件對答辯人利害關係重大，請
      鈞院命原告提示，副本抄送答辯人，且債務之求償，應先對主債務人及每件之
    連帶保證人求償，本案主債務人鐘城公司及八十九年核貸之十件每件連帶保證人
    均有相當之資產，且均負有連帶保證之義務，足以清償，自無先向保證人求償之
    理。
四、綜上論述，原告未依消費者保護法平等互惠誠信原則規定，製成之保證書自屬無
    效。借款保證部份，未依公司法規定取得董監事會議記錄，應屬無效，且未依主
    債務人及每件貸款之連帶保證人優先求償之原則法理求償，亦屬嚴重之違法。
一、答辯人丁○○九十年四月二十三日答辯狀(三)原告核貸，鐘城公司取具被告之金額
    欄空白連帶保證書。事後獲悉，依原告攜該保證金額欄空白文件，到鐘城公司，
    要該公司負責人蔡翔甫之妻鄧美卿，要她保證金額欄「一勞永逸」為由，要鄧美
    卿代填「伍仟萬元整」字樣，遂由鄧美卿如囑代填，有連帶保證書原件筆跡可證
    ，請傳鄧美卿作證以求真偽，本件人證、物證俱全，原告未探求當事人之真意，
    所作成之文件，自屬無效。
二、七十七年三月中央銀行金融檢查處編印之「金融業務檢查手冊」，第二０八頁「
    查核事項」十二、第二項．．．「對企業之授信，為加強董監事之責任感，董監
    事連帶保證仍有必要，為資信良好或提供適當擔保者，宜選擇資力殷實之董監事
    數人連保，但應提供董監事會同意借款之決議，授權書或已訂有授權條款之公司
    章程。」有明文規定（證物一）。原告違反規定，竟自八十年三月起以後授信案
    均未取具鐘城公司  董監事會議同意書，又無借款之授權書或公司章程已訂有授
    權條款之條文（證物二，鐘城公司章程）。因公司法規定董監事必須定期改選，
    銀行對授信案自有依法取得董監事會議同意借款決議之必要，被告主張須有董監
    事會議記錄之必要，已如上述。原告竟在五月三日，欺騙庭上「我們銀行不要董
    監事會議記錄」，是最嚴之欺騙行為，且另一被告甲○○之胞兄在原告永康分行
    擔任「副理」職務，銀行作業慣例：銀行副理以上從業人員之三等親以內之公司
    組織董監事親戚不得「基金保證貸款」，原告明知有此規定，亦一意孤行，對鐘
    城公司給予基金保證貸款（甲○○與其兄永康分行吳副理係二等親內），對違法
    貸款自屬無效，被告應無清償義務。
    理      由
中      華      民      國    九十      年      五      月     三十     日
                                臺灣高雄地方法院民事第五庭
~B法  官  林雯娟
右正本證明與原本無異。
如不服本判決，應於送達後廿日內，向本院提出上訴狀。
~B書記官  黃麗緞
中      華      民      國    九十      年      五      月     三十     日


司法院資訊處製作；財團法人民間司法改革基金會備份。
